【裁判字號】    89,上易,1630
【裁判日期】    891031
【裁判案由】    詐欺
【裁判全文】
臺灣高等法院高雄分院刑事判決                  八十九年度上易字第一六三號
    上訴人  台灣高雄地方法院檢察署檢察官
    被  告  乙○○
右上訴人因被告詐欺案件，不服臺灣高雄地方法院八十九年度易字第一九二二號中華
民國八十九年十一月十八日第一審判決（起訴案號：臺灣高雄地方法院檢察署八十九
年度偵字第三四六九號），提起上訴，本院判決如左：
      主      文
上訴駁回。
      理      由
一、公訴意旨略以：被告乙○○明知經濟狀況不佳，已無償債能力，竟仍於民國八十
    五年十二月十五日，在高雄市以乙○○及古榮福名義參加甲○○邀集每會新台幣
    （下同）一萬元，採外標制，會員共四十五人之民間互助會二組，並分別於八十
    六年一月及三月十七日以六千元及七千二百元之利息標取會款，共得會款七十萬
    元，詎被告取得會款後，即於八十六年一月及六月起未依約支付死會款，屢經催
    索均拒不付款，甲○○始知受騙，因認被告乙○○涉有刑法第三百三十九條第一
    項之詐欺取財罪嫌云云。
二、按犯罪事實應依證據認定之，無證據不得推定其犯罪事實。又不能證明被告犯罪
    者，應諭知無罪之判決，刑事訴訟法第一百五十四條、第三百零一條第一項分別
    定有明文。又按告訴人之告訴，係以被告受刑事訴追為目的，是其陳述是否與事
    實相符，仍應調查其他證據以資審認；且認定不利於被告之事實，須依積極證據
    ，苟積極證據不足為不利於被告之認定時，即應為有利於被告之認定，更不必有
    何有利之證據（最高法院五十二年臺上字第一三００號、三十年上字第八一六號
    判例意旨參照）再按刑法第三百三十九條第一項之詐欺罪，須行為人主觀上有不
    法所有之意圖，客觀上有詐欺行為之實施，始能立，申言之，要以加害者有不法
    取得財物之意思，而施予詐術之行為，被害者因該行為，致表意有所錯誤，結果
    為財產上之處分，致受損害，始足當之。至於民事債權債務當事人間，若有未依
    債務本旨而為完全履行之情形，衡之一般社會生活經驗以觀，原因當非止一端，
    其因不可歸責之事由無從給付，或因他項因素而為債務之不完全給付，非止出於
    自始無意給付之詐欺犯罪一途。
三、本件公訴意旨認被告乙○○涉有刑法第三百三十九條第一項詐欺取財罪嫌，無非
    係以告訴人之指訴，並有會單影本一紙為其依據。惟訊據被告堅詞否認有何詐欺
    犯行，辯稱：跟告訴人的會大約五年，大約有二、三次，都已經順利結束了，這
    次是因做生意失敗，遭受綽號小胖之人詐騙百萬元，致無法付死會會款等語。經
    查，被告乙○○於右揭時間，以自己名義及徐開勝名義參加告訴人甲○○之上開
    互助會二會，並分別於八十六年一月間將徐開勝名義之一會與古榮福以六千元利
    息標得之會款對調而承接該會款，及同年三月間以七千二百元利息標取會款等事
    實，固為被告所自承，此亦為告訴人所不否認，並有互助會會單影本附卷為憑，
    且經證人古榮福證述屬實，被告雖於上開互助會之第二會及第四會即已得標，惟
    其於得標取得會款後，尚各給付四會及二會之死會會款乙節，業據被告及告訴人
    同陳在卷，顯非參加互助會後立即標取會款並立即倒會，參以告訴人復自陳：我
    們是公司同事，被告在外有投資生意，被告跟我的會四、五年了，互助會會員都
    是公司同事，被告有告訴我說他是用得標之會款去投資，被告二會在八十六年六
    月份開始未繳納，之前都有繳納死會會款，只是有時會拖延一下，被告在六月份
    沒繳納之前，約在五月間有私下找我談說他死會會款繳不出來，要我給他半年時
    間，他要去籌錢，因被告事先有告訴我給他半年時間籌錢，故我想給他多一點時
    間讓他去籌錢，但這段時間他都沒有出面，故才告他等語觀之，足見被告於參加
    告訴人之互助會時其經濟狀況為告訴人所知悉，且所標得之會款係用於投資亦據
    實以告，並未蓄意隱瞞，則被告應無何施用詐術之行為，而告訴人亦無陷於錯誤
    之情甚明。況被告各以六千元及七千二百元之利息得標，較之其他死會會員之標
    金並無明顯故意提高之情，此觀之卷附之會單自明，且亦為告訴人所是認，而被
    告於得標後仍各付四會及二會之死會會款，並於八十九年六月份沒繳之前，即在
    五月間便先向告訴人陳明繳不出死會會款，希告訴人讓其籌錢等情，已如前述，
    衡諸常情，若被告自始即心存詐騙之意，大可於標得會款之後即置之不理，豈有
    主動先向告訴人表明付不出會款，希告訴人寬限半年期間籌錢之理，益徵被告於
    參加互助會及標取會款之初，應無不法所有之意圖。從而被告之行為顯與刑法詐
    欺取財罪之構成要件未合，而屬民事債務之糾葛，至為灼然。揆諸前揭說明，實
    不能僅因被告事後無法如期交付會款，遽謂被告自始即有詐騙之意，是被告所辯
  堪可採信，此外，復查無其他樍極證據足證被告有何詐欺之犯行，即屬犯罪不能
    證明，原審法院據此諭知被告無罪，於法並無不合，原審檢察官猶執前詞，指摘
    原判決不當，為無理由，應予駁回。
據上論結，應依刑事訴訟法第三百六十八條，判決如主文。
本案經檢察官林炎昇到庭執行職務。
中    華    民    國        八十九      年      十      月    三十一    日
                              臺灣高等法院高雄分院刑事第八庭
                                  審判長法官  郭雅美
                                        法官  莊飛宗
                                        法官  洪兆隆
右正本證明與原本無異。
不得上訴。
                                      書記官  葉淑華
中    華    民    國        八十九      年     十一     月      三      日
                                                                      Ｈ


司法院資訊處製作；財團法人民間司法改革基金會備份。
